【裁判字號】    98,交訴,93
【裁判日期】    991104
【裁判案由】    過失致死
【裁判全文】
臺灣屏東地方法院刑事判決              98年度交訴字第93號
公  訴  人  臺灣屏東地方法院檢察署檢察官
被      告  林燿民
選任辯護人  林春華律師
上列被告因過失致死案件，經檢察官提起公訴（98年度調偵字第
158號），本院判決如下：
    主  文
林燿民無罪。
    理  由
一、公訴意旨略以：林燿民於民國97年8 月23日12時許，騎乘車
    牌號碼981-CUF 號重型機車，沿屏東縣內埔鄉東片村榮和巷
    由北往南方向行駛，行經榮和巷與大同路路口時，原應注意
    機車行進中，應注意車前狀況，並採取必要之安全措施。依
    當時天候晴、日間自然光線、視距良好、直路、柏油路面乾
    燥、無障礙或其他缺陷，而依其智識、能力又無不能注意之
    情事，竟疏未注意車前狀況，致其所騎乘之機車通過上開路
    口時，適有石秋茂騎乘車牌號碼CN8-307 號重型機車，沿內
    埔鄉○○村○○路由西向東行駛至該路口時，亦未注意車前
    狀況而與林燿民發生側撞，使石秋茂人車倒地，因而受有頭
    部外傷併右側腦挫傷、右側硬腦膜下出血及右側硬腦膜下出
    血等傷害，經送醫救治，延至同年9 月9 日21時許，仍因上
    開傷害不治死亡，因認被告林燿民涉犯刑法第276 條第1 項
    之過失致死罪嫌等語。
二、按犯罪事實應依證據認定之，無證據不得認定犯罪事實；又
    不能證明被告犯罪者，應諭知無罪之判決，刑事訴訟法第15
    4 條第2 項、第301 條第1 項分別定有明文。又犯罪事實之
    認定，應憑真實之證據，倘證據是否真實尚欠明確，自難以
    擬制推測之方式，為其判斷之基礎；而認定犯罪事實之證據
    係指足以認定被告確有犯罪行為之積極證據而言，該項證據
    自須適合於被告犯罪事實之認定，始得採為斷罪之資料，最
    高法院53年臺上字第656 號、29年上字第3105號著有判例。
    且刑事訴訟上證明之資料，無論為直接或間接證據，均須達
    於通常一般之人均不致有所懷疑，而得確信其為真實之程度
    ，始得據為有罪之認定，若其關於被告是否犯罪之證明未能
    達此程度，而有合理懷疑之存在，致使無從形成有罪之確信
    ，根據「罪證有疑，利於被告」之證據法則，即不得遽為不
    利被告之認定，亦有最高法院76年臺上字第4986號判例可參
    。其以情況證據（即間接證據）斷罪時，尤須基於該證據在
    直接關係上所可證明之他項情況事實，本乎推理作用足以確
    證被告有罪，方為合法，不得徒憑主觀上之推想，將一般經
    驗有利被告之其他合理情況逕予排除，此觀諸最高法院32年
    上字第67號判例意旨亦甚彰明。
三、公訴人認被告涉有刑法第276條第1項之過失致人於死罪嫌，
    無非是以被告於警詢及偵查中之供述，卷附之道路交通事故
    調查報告表、道路交通事故現場圖、相驗筆錄、驗斷書、相
    驗屍體證明書、長庚紀念醫院診斷證明書、相驗照片、現場
    照片等為其論據。訊據被告固坦承於上揭時、地，其確有駕
    駛上開機車與石秋茂所騎乘之上開機車發生撞擊，致石秋茂
    人車倒地因傷重而致死之事實，但始終堅詞否認有何過失致
    人於死犯行，辯稱：本件車禍是被害人闖紅燈從我右側衝撞
    過來，當時我這邊是綠燈，時速約40幾公里，且已經進入路
    口，被害人衝撞過來，我沒有看到對方衝過來，所以來不及
    煞車等語。經查：
（一）按被告以外之人於審判外之陳述，雖不符刑事訴訟法第15
      9 條之1 至第159 條之4 之規定，而經當事人於審判程序
      同意作為證據，法院審酌該言詞陳述或書面陳述作成時之
      情況，認為適當者，亦得為證據；當事人、代理人或辯護
      人於法院調查證據時，知有刑事訴訟法第159 條第1 項不
      得為證據之情形，而未於言詞辯論終結前聲明異議者，視
      為有前項之同意，刑事訴訟法第159 條之1 、第159 條之
      5 第1 項、第2項分別定有明文。查被告及辯護人就卷附
      之具傳聞性質之證據資料，及道路交通事故調查報告表、
      道路交通事故現場圖、相驗筆錄、驗斷書、相驗屍體證明
      書等證據之證據能力迄本院言詞辯論終結前，均未聲明異
      議，且本院審酌檢察官所提上開證據均非公務員違法取得
      之證據，並無證據力明顯過低之情形，復經本院於審判期
      日就上開證據進行調查、辯論，依法自得作為本案證據。
      至勘驗照片、事故現場相關照片等證據，係以機械之方式
      所留存之影像，並非依憑人之記憶再加以轉述而得，非屬
      供述證據，殊無「傳聞證據排除法則」之適用，且無其他
      法定應排除之事由存在，與本案被告所涉犯行亦有自然之
      關連性，亦具證據能力，合先敘明。
（二）被告於97年8 月23日12時許，騎乘車牌號碼981-CUF 號重
      型機車，沿屏東縣內埔鄉東片村榮和巷由北往南方向行駛
      ，行經榮和巷與大同路路口時，與沿內埔鄉○○村○○路
      由西向東行駛至該路口之被害人石秋茂騎乘之車牌號碼CN
      8-307 號重型機車發生撞擊，被害人因而人車倒地並受有
      頭部外傷併右側腦挫傷、右側硬腦膜下出血及右側硬腦膜
      上出血等傷害之事實，為被告所不否認，並有道路交通事
      故現場圖、調查報告表(一)、(二)、長庚紀念醫院診斷證明書
      各1 件及車禍現場暨車輛損壞照片20張附卷可稽（見相驗
      卷第5 至7 、19、25至34頁）。而被害人確因頭部外傷併
      右側腦挫傷、右側硬腦膜下出血及右側硬腦膜上出血接受
      開顱手術後，延至同年9 月9 日21時許不治死亡，經臺灣
      屏東地方法院檢察署檢察官督同檢驗員相驗屬實，有相驗
      筆錄、相驗屍體證明書、驗斷書各1 份及相驗照片存卷供
      參（見相驗卷第36至53頁），則被告駕駛機車與被害人騎
      乘機車發生碰撞後，造成被害人倒地傷重不治死亡，此部
      分事實堪以認定。
（三）本件在屏東縣內埔鄉○○村○○路○ 段與榮和巷之肇事路
      口係設有行車管制號誌，有道路交通事故調查報告表、現
      場圖、現場照片可稽，被告辯稱：當時伊行車方向之號誌
      為綠燈等語，而當時到場處理本件交通事故之警員查訪報
      案人邱新榮及附近民眾利治榮、吳信善，雖均稱該路口交
      通號誌正常運作，但均未目睹何人闖紅燈情形，且路口監
      視器系統損壞，無法調閱，即無從認定本件交通事故發生
      時，被告與被害人何者行車方向係管制號誌為綠燈得通行
      ，而為有優先路權之一方。參以本件車禍肇事原因經先後
      送臺灣省高屏澎區車輛行車事故鑑定委員會、臺灣省車輛
      行車事故覆議鑑定委員會鑑定之結果，亦認依卷附資料，
      肇事地點設有行車管制號誌正常運作，無法證明那一方未
      依號誌指示行駛，未便遽予鑑定，有上開2 委員會之高屏
      澎鑑字第0986001143號函、覆議鑑子第0986202705號函各
      1 紙在卷可憑（分見98調偵59號卷第7 頁、98調偵158 號
      卷第3 頁），而本院將本件事故送請財團法人成大研究發
      展基金會轉請成功大學車輛行車事故鑑定研究中心為鑑定
      ，經鑑定人親赴現場為觀察，並綜合卷宗證據資料，僅能
      對被告及被害人闖紅燈之可能性為分析，認本案被害人闖
      紅燈之可能性介於50% 至80% 間，被告闖紅燈之可能性介
      於20% 至50% 間，然仍無法確切指出事故當時何人闖紅燈
      ，有該基金會函及所附鑑定意見書1 件可參（見本院卷第
      66至87頁，以下稱成大鑑定意見），綜上，本件車禍即乏
      積極證據足資認定事故發生時究係何人未依號誌指示行駛
      ，而路權歸屬於何方。
（四）汽車行駛時，駕駛人應注意車前狀況，並隨時採取必要之
      安全措施，道路交通安全規則第94條第3 項固定有明文。
      而所謂應注意車前狀況，係指駕駛人應盡注意前方人、車
      動態，以便能隨時採取必要之安全措施而言。查本件事故
      地點之行車速限為每小時60公里，當時天候晴，為日間自
      然光線，有道路交通事故調查報告表(一)在卷可稽，事故發
      生後，被告所騎乘之981-CUF 號機車由北而南向右倒於已
      過路口之大同路外側車道（車頭朝南），遺有一道自西北
      往東南延伸之刮地痕6.6 公尺，刮地痕起點距道路中心線
      2.6 公尺，被害人所騎乘之CN8-307 號機車由西往東向左
      倒於大同路外側車道（車頭朝西），留有一道由西北往東
      南延伸之刮地痕3 公尺，刮地痕起點距道路中心線2.1 公
      尺，2 車均無剎車痕，而車損情形則為：被告機車右邊車
      身有刮擦痕，右下方腳踏板下方破裂，被害人機車左邊車
      身有刮擦痕，前輪上方車殼有刮擦痕跡，前輪及前輪軸往
      後側變形，有現場圖及現場照片可參，足認本件車禍係路
      口的交岔撞，且係被害人騎乘機車正面撞擊被告機車右側
      車身，此亦為成大鑑定意見所是認（見本院卷第80、81頁
      ）。又依現場照片，於該路口西北角有混凝土建築物阻擋
      北往南行向觀看西往東來車視線（見相驗卷第25頁），且
      經本院委託成大之鑑定人親赴現場勘查，亦認由北往南之
      行向（即被告行向）為4 個方向鄰近路口視線最差者（見
      相驗卷第79頁），則被告於偵查及本院中辯稱其「沒有看
      到被害人機車」、「沒有看到被害人從右側衝撞過來」一
      節，當非虛佞，是被告於進入路口前，顯無法看見在大同
      路西向東路面之被害人機車，亦堪認定。再者，本件因無
      法確認何方闖紅燈，是本院委請成大為鑑定時，併就被告
      及被害人車速如何為鑑定說明，經鑑定人以2 車刮地痕，
      不考慮撞擊能量損失及雙方騎士跌倒或是拋擲影響能量之
      計算為保守估計，2 車發生撞擊時，被害人車速約31.7公
      里，被告車速約21.3公里，且此數值顯較真正速度為低，
      即可確定發生撞擊前，被害人車速高於被告車速（見本院
      卷第82、83頁），而被告於本院時辯稱「我時速約40幾公
      里」，核與上開鑑定意見所認定之速度無悖，被告所述堪
      值採信，則基此，如分別以時速40、50公里換算被告每秒
      行車速度，則分別約11.11 公尺、13.88 公尺，而被告行
      向之榮和巷路口至被告機車刮地痕起點不及10公尺，有現
      場圖可稽，則被告從路口到刮地痕起點之時間不及1 秒，
      亦堪認定。是由上開所論述之行車狀況，實難期被告能於
      視線受阻情形下，在不及1 秒之瞬間注意其右側方有被害
      人機車行至，即採取必要之安全措施而為煞避之反應，即
      尚難逕認被告有何疏未注意車前狀況之過失情事。
四、綜上各節，本件路權歸屬不明，又無法證明被告有公訴意旨
    所指未注意車前狀況之過失情事，此外，復查無其他積極證
    據足資證明被告有何應注意能注意而未注意之過失情事，不
    能證明被告有公訴人所指之犯行，揆諸首揭規定及說明，即
    應為無罪判決之諭知。
據上論斷，應依刑事訴訟法第301條第1項，判決如主文。
本案經檢察官曾士哲到庭執行職務。
中    華    民    國    99    年    11    月    4     日
                    交通法庭    法  官  蔡玉雪
以上正本證明與原本無異。
如不服本判決應於收受判決後10日內向本院提出上訴書狀，並
應敘述具體理由；其未敘述上訴理由者，應於上訴期間屆滿後
20日內向本院補提理由書（均須按他造當事人之人數附繕本）
「切勿逕送上級法院」。
中    華    民    國    99    年    11    月    4     日
                                書記官  許倬維

司法院資訊處製作；財團法人民間司法改革基金會備份。
